【裁判字號】    89,東簡,98
【裁判日期】    890608
【裁判案由】    清償票款
【裁判全文】
臺灣臺東地方法院民事簡易判決  八十九年度東簡字第九十八號
    原      告  彰化商業銀行股份有限公司新興分行
    法定代理人  乙○○
    訴訟代理人  甲○○
    被      告  永久順交通股份有限公司
                            設.
    法定代理人  丙○○      住.
    訴訟代理人  何木田      住.
右當事人間請求清償票款事件，本院判決如左：
    主      文
被告應給付原告新臺幣肆佰捌拾萬元，及各自附表所示陸紙支票付款提示日起至清償
日止，按年息百分之陸計算之利息。
訴訟費用由被告負擔。
本判決得假執行。
    事實及理由
一、原告訴之聲明：被告等應連帶給付原告新臺幣（下同）四百八十萬元，及如附表
    所示付款提示日起至清償日止，按年息百分之六計算之利息
二、事實摘要：
（一）原告主張原告持有被告所簽發，經由國產租賃股份有限公司（下稱國產公司）
      背書如附表所示之支票六紙（下稱系爭支票），面額共四百八十萬元，經原告
      提示後均被以存款不足為由遭退票，爰依票據法第一百四十四條、第八十五條
      第一項、第一百三十三條等請求被告等連帶給付票款及如附表所示提示日起至
      清償日止依年息百分之六計算之利息等語。
（二）被告則以被告與原告間並無任何金錢往來之借貸關係，而系爭支票係國產公司
      之代理人李堯向被告借用支票之一部分，並且系爭支票實為國產公司應行退還
      被告借用支票之一部分，故國產公司未敢出面行使追索權，方由原告行使，足
      見原告持有系爭支票係出於惡意取得；再訴外人許健文（被告法定代理人丙○
      ○之父親）以提供坐落宜蘭縣五結鄉二結村之房地及坐落臺東市○○街二七七
      巷四七號房地與其他不動產多筆作為擔保並辦理抵押權設定登記，同時交付空
      白本票及建農交通公司（下稱建農公司，負責人為丙○○）、訴外人許健文及
      洪美枝私人支票給國產公司，向國產公司以分期付款方式購買四十一臺曳引車
      ，以後建農公司支票及訴外人許健文、洪美枝私人支票陸續退票，再由訴外人
      許健文以被告之支票換回建農公司及訴外人許健文、洪美枝支票，系爭支票則
      為其中之一部分，所交付之支票有部分未兌現，故國產公司再於民國八十八年
      二月四日與訴外人許健文共同出面向欣東交通股份有限公司（下稱欣東公司）
      借用欣東公司支票八十一張，但國產公司就被告支票卻未返還；又國產公司將
      在林口之四十一部曳引車移回宜蘭繼續營運，並承諾提供五百萬元供週轉，並
      以每月營運所得二百十四萬元支付向欣東公司借支票之票款；此外再由許健文
      出具三百七十四萬元本票並再向欣東公司借用彰化銀行宜蘭分行支票交付國產
      公司，事後國產公司並未將借用之支票交還，以後國產公司取回其四十一部曳
      引車，而國產公司於取回其四十一部曳引車後理應交還借用之支票，但迄今均
      未交還，被告之支票則交由原告出面求償；國產公司以出售四十一部曳引車為
      由取得訴外人許健文之本票外，另有許健文提供擔保之土地辦理抵押權設定登
      記，同時又取得被告支票交由原告求償，及重覆三次取得欣東公司之支票，最
      後將曳引車取回後，拒不將其借用支票交還，顯屬惡意，且有違背信用之嫌，
      而原告亦明知上開被告與國產公司之交易情形，故原告取得系爭支票亦顯係惡
      意，故原告應不得對被告行使系爭支票權利等語資為置辯。
三、法院之判斷：
（一）原告主張系爭支票由被告所簽發，且系爭支票係因系爭支票之前手國產公司向
      原告票貼貼現而取得，後經原告提示均因存款不足為由遭退票之事實，已據其
      提出與所述相符之系爭支票影本暨存款不足退票單各六紙為證，並為被告所不
      爭執，堪認原告之主張為真實。
（二）按票據債務人不得以自己與發票人或執票人之前手間所存抗辯之事由對抗執票
      人，但執票人取得票據出於惡意者，不在此限；又以惡意或有重大過失取得票
      據者，不得享有票據上之權利；無對價或以不相當之對價取得票據者，不得享
      有優於前手之權利，票據法第十三條、第十四條定有明文。原告持被告所簽發
      之系爭支票，向被告主張票據權利，被告則以與執票人之前手國產公司之抗辯
      事由對抗原告，被告並主張原告取得票據係無償且惡意取得系爭票據，則應論
      究者，為原告是否明知被告對國產公司具有抗辯事由，以及原告是否係惡意或
      以無對價或不相當之對價取得系爭支票。
（三）被告主張被告法定代理人丙○○之父親許健文以提供不動產辦理抵押權設定登
      記、同時交付空白本票及建農公司、訴外人許健文及洪美枝私人支票交付國產
      公司之方式，向國產公司以分期付款方式購買四十一臺曳引車。因後來建農公
      司支票及訴外人許健文、洪美枝私人支票陸續退票，故訴外人許健文以被告之
      支票換回建農公司及訴外人許健文、洪美枝支票，系爭支票則為其中之一部分
      ，所交付之支票有部分未兌現，則國產公司再於民國八十八年二月四日與訴外
      人許健文共同出面向欣東公司借用欣東公司支票八十一張交與國產公司，但國
      產公司就被告支票卻未返還。此外再由許健文出具三百七十四萬元本票並再向
      欣東公司借用彰化銀行宜蘭分行支票交付國產公司，事後國產公司並未將借用
      之支票交還，以後國產公司取回其四十一部曳引車，而國產公司於取回其四十
      一部曳引車後理應交還借用之支票，但迄今均未交還，被告之支票則交由原告
      出面求償，因此國產公司以出售四十一部曳引車為由取得訴外人許健文之本票
      外，另有許健文提供擔保之土地辦理抵押權設定登記，同時又取得被告支票交
      由原告求償，及重覆三次取得欣東公司之支票，最後將曳引車取回後，拒不將
      其借用支票交還，顯屬惡意，且有違背信用之嫌。而原告亦明知上開被告與國
      產公司之交易情形，故原告取得系爭支票亦顯係惡意等情，此為原告所否認。
      經查，被告主張原本被告法定代理人丙○○之父親許健文以提供不動產辦理抵
      押權設定登記、同時交付空白本票及建農公司、訴外人許健文及洪美枝私人支
      票交付國產公司之方式，向國產公司以分期付款方式購買四十一臺曳引車。因
      後來建農公司支票及訴外人許健文、洪美枝私人支票陸續退票，故訴外人許健
      文以被告之支票換回建農公司及訴外人許健文、洪美枝支票，系爭支票則為其
      中之一部分之事實，業據證人即當時負責前開國產公司與被告或建農公司交易
      之李堯到庭證述屬實。惟就系爭支票而言，原告自承係自國產公司票貼貼現而
      得，然原告就票貼徵信部分主張係針對系爭支票發票人即被告之交易授信情形
      ，並不知被告與國產公司之前開交易關係，被告對此並未積極舉證以證明原告
      有明知前開被告與國產公司之前開交易關係、以及系爭支票之前手國產公司因
      已取得欣東公司之支票而有返還被告系爭支票之義務。再者被告簽發之系爭支
      票國產公司拿去票貼貼現，但系爭支票卻被退票，國產公司又拿欣東公司之票
      據想設法換回系爭支票但未能取得，亦業據證人李堯證述明確，故系爭支票之
      前手國產公司對於系爭支票是否有返還被告之義務尚有疑義，對此要求未參與
      交易之原告詳加認知係屬過苛。且按上開所述，國產公司與被告間之票據關係
      異常複雜，又牽涉到國產公司與建農公司、欣東公司之支票互換，雖原告有就
      國產公司以系爭支票為票貼之行為做徵信，但並不當然就此徵信行為而可要求
      原告除系爭支票之發票人外尚須了解國產公司與建農公司、欣東公司之複雜換
      票行為、甚至系爭支票之前手有返還系爭支票與被告之義務，既然被告對此有
      利於己之事實亦未能舉證原告具有惡意，因此依前開票據法第十三條前段之規
      定，被告實不得以自己與執票人之前手（即國產公司）所存之抗辯事由對抗善
      意之執票人，是被告以對自己與系爭支票之前手國產公司之抗辯事由對抗原告
      應無理由。
（四）又原告是否係惡意或有重大過失，或者原告係無對價或以不相當之對價取得系
      支票？再按票據法第十四條所謂以惡意或重大過失取得票據者，係指明知或可
      得而知轉讓票據之人，就該票據無權處分而仍予取得者而言（最高法院五十二
      年臺上字第一九八七號判例意旨可資參照）。同前所述，原告之所以取得系爭
      支票係因國產公司持系爭支票向原告票貼貼現，而系爭支票之前手國產公司之
      所以取得系爭支票乃因原來國產公司所取得之建農公司支票及訴外人許健文、
      洪美枝私人支票陸續退票，故訴外人許健文以被告之支票換回建農公司及訴外
      人許健文、洪美枝支票，系爭支票則為其中之一部分之情，此均為被告所自認
      ，被告並陳稱後來所交付之支票有部分未兌現，則國產公司再於民國八十八年
      二月四日與訴外人許健文共同出面向欣東公司借用欣東公司支票八十一張交與
      國產公司，但國產公司就被告支票卻未返還等語，即使被告所言屬實，則國產
      公司原本應係有權取得系爭支票，僅後來對被告負有返還系爭支票之義務而已
      ，而有此返還系爭支票義務之發生並不因此使原本有權取得系爭支票變成為無
      權取得之事實，嗣後國產公司將系爭支票處分給原告做票貼行為則應屬有權處
      分。既然為有權處分系爭支票之行為，則無論原告明知或可得而知國產公司與
      被告間之換票交易，均無所謂原告以惡意或重大過失取得系爭支票之情形。再
      者，原告主張取得系爭支票係以票面金額之八成向國產公司貼現而得，此為票
      貼行為之交易習慣，此為被告所不爭執，是原告非以無對價及以不相當之對價
      取得系爭票據堪以認定，則亦不符合票據法第十四條第二項之情形而使原告不
      得享有票據之權利。
（五）綜上所述，原告既未明知系爭支票與被告間複雜之換票交易關係，亦非以惡意
      及重大過失、及以無對價或以不相當對價取得系爭支票，則被告以自己與原告
      之前手國產公司間之抗辯事由對抗原告應無理由，從而原告依票據法第一百四
      十四條、第八十五條第一項、第一百三十三條等請求被告永久順交通股份有限
      公司給付系爭支票面額共四百八十萬元之票款，及如附表所示提示日起至清償
      日止依年息百分之六計算之利息，即無不合，應予准許。至於原告請求被告等
      應連帶給付前開票款暨利息之聲明，因本件被告僅有永久順交通股份有限公司
      ，故原告聲明請求被告等應連帶給付之部分顯係誤載，併此敘明。
四、本件係原告本於票據有所請求所為被告敗訴之判決，就被告敗訴之部分應依職權
    宣告假執行，原告雖陳明請求宣告假執行，惟僅係促請本院為上開宣告假執行職
    權之發動，併予敘明。
五、據上論結，原告之訴為有理由，依事訴訟法第四百三十六條第二項、第三百八十
    九條第一項、第七十八條，判決如主文。
中      華      民      國    八十九    年      六      月      八      日
                                        臺灣臺東地方法院臺東簡易庭
~B法      官  范智達
右為正本係照原本作成。
如對本判決上訴須於判決送達後廿日內向本院提出上訴狀。
中      華      民      國    八十九    年      六      月      八      日
~B法院書記官
附表：
~F0
~T48
┌──┬────┬──────┬───┬─────┬─────┬────┐
│編號│付款人  │ 發票日     │發票人│票面金額  │提示日    │支票號碼│
│    │        │            │      │          │          │        │
│    │        │            │      │（新臺幣）│          │        │
├──┼────┼──────┼───┼─────┼─────┼────┤
│一  │臺北區中│八十八年四月│永久順│捌拾萬元  │八十八年四│ＰＺ六二│
│    │小企業銀│十五日      │交通股│          │月十五日  │八七四○│
│    │行宜蘭分│            │份有限│          │          │七      │
│    │行      │            │公司  │          │          │        │
│    │        │            │      │          │          │        │
│    │        │            │      │          │          │        │
├──┼────┼──────┼───┼─────┼─────┼────┤
│二  │同右    │八十八年六月│      │捌拾萬元  │八十八年六│ＰＺ六二│
│    │        │十五日      │同右  │          │月十五日  │八七四○│
│    │        │            │      │          │          │九      │
│    │        │            │      │          │          │        │
├──┼────┼──────┼───┼─────┼─────┼────┤
│三  │同右    │八十八年八月│同右  │捌拾萬元  │八十八年八│ＰＺ六二│
│    │        │十五日      │      │          │月十六日  │八七四一│
│    │        │            │      │          │          │一      │
│    │        │            │      │          │          │        │
├──┼────┼──────┼───┼─────┼─────┼────┤
│四  │同右    │八十八年十月│同右  │捌拾萬元  │八十八年十│ＰＺ六二│
│    │        │十五日      │      │          │月十五日  │八七四一│
│    │        │            │      │          │          │三      │
│    │        │            │      │          │          │        │
├──┼────┼──────┼───┼─────┼─────┼────┤
│五  │同右    │八十八年十二│同右  │捌拾萬元  │八十八年十│ＰＺ六二│
│    │        │月十五日    │      │          │二月十五日│八七四一│
│    │        │            │      │          │          │五      │
├──┼────┼──────┼───┼─────┼─────┼────┤
│六  │同右    │八十九年二月│同右  │捌拾萬元  │八十九年二│ＰＺ六二│
│    │        │十五日      │      │          │月十五日  │八七四一│
│    │        │            │      │          │          │七      │
└──┴────┴──────┴───┴─────┴─────┴────┘


司法院資訊處製作；財團法人民間司法改革基金會備份。
